【裁判字號】    98,訴,961
【裁判日期】    980820
【裁判案由】    申請抵繳遺產稅
【裁判全文】
臺北高等行政法院判決
                                       98年度訴字第961號
                              .
原      告  甲○○民國○○年.
共      同
法定代理人  乙○○
            丙○○
被      告  財政部臺北市國稅局
代  表  人  丁○○（局長）
訴訟代理人  戊○○
            己○○
上列當事人間申請抵繳遺產稅事件，原告不服財政部中華民國98
年3月16日臺財訴字第09800035700號（案號：第00000000號）訴
願決定，提起行政訴訟。本院判決如下：
    主  文
原告之訴駁回。
訴訟費用由原告負擔。
    事實及理由
一、事實概要：
    原告之祖父吳桐煥於民國（下同）91年7月6日死亡，前經被
    告核定遺產稅新臺幣（下同）27,739元，原告業已繳納完竣
    。嗣被告另案核增遺產稅，原告對稅額不服，申經復查決定
    變更遺產稅為4,536,241元，並加計行政救濟利息，原告仍
    表不服，循序提起行政救濟。原告於97年10月22日向被告申
    請以繼承坐落苗栗縣後龍鎮○○段347-2 、347-3 、347-4
    、347-6 、347-9 、347-13、347-14、347-16、347-18、34
    7-19、349 、364-2 地號；苗栗縣後龍鎮○○○段南社小段
    112-1地號；苗栗縣後龍鎮○○段17、37、37-31 地號；苗
    栗縣後龍鎮○○段2 57、330 、330-1 、248 、249 、249-
    1 、249-2 、249-3 、250 、250-1 、250-2 、259 、260
    、2 62、263 、267 、267-1 、32 7、328 、328-1 、329
    、333 、334 、336 、336-1 、336-2 、348 、1146-2、11
    38地號等45筆土地（已辦竣繼承登記，下稱系爭土地）抵繳
    應納遺產稅，案經被告查得被繼承人吳桐煥遺有銀行存款計
    4, 742,993元，尚大於核定之遺產稅，應無繳納困難情事，
    以97年10月28日財北國稅徵字第0970093864號函請原告檢附
    無法以上開被繼承人所遺存款繳納遺產稅之事證以憑審核。
    原告於97年11月20日列表說明存款全部用在喪葬費及土地處
    理費等費用，惟未提供相關支付憑證以證明上開銀行存款無
    法用於繳納遺產稅，被告遂以97年12月11日財北國稅徵字第
    0970259475號函（下稱原處分）復原告，略以：「說明：…
    …三、查被繼承人吳君遺有存款計4,742,993 元，本局前於
    97年10月28日以財北國稅徵字第0970093864號函請臺端提出
    存款餘額證明、相關支領資金流向及無法以該等現金繳納之
    事證，臺端97年11月20日僅列表說明資金支用情形未提出相
    關支付憑證，不符合前揭函釋規定，本局欠難受理，應予駁
    回，隨函檢送遺產稅繳款書1 份及檢還土地所有權狀證本計
    45紙，請查收如期繳納。」等語，否准原告抵繳之申請。原
    告仍表不服，提起訴願，遭決定駁回，遂提起本件行政訴訟
    。
二、本件原告主張：
（一）被告前以92年8月26日財北國稅稽字第0920218722號函復
      原告已完成遺產稅繳納所有手續，且當時係以現金繳納，
      被告於經近3年後之95年6月1日（案號：Ｚ0000000000000
      ）無任何文件告知原告，即要求原告須增補遺產稅4,554,
      996元，惟已逾2年時效，違反行政程序法規定，且原告並
      未接獲補繳函文，嗣經原告於95年7月7日申請復查，被告
      僅採納苗栗縣政府片面之詞，未查證已逾2年撤銷權之情
      ，亦未對原告查證詳細情形。因後龍鎮公所（苗栗縣政府
      所屬機關）已核發證明，且依苗票縣政府97年10月23日（
      原告誤載為8月26日）府農農字第0970155407號函說明二
      所提文件，被告及訴願決定機關盡未確實查證之責，就原
      告一再表示未接獲通知等情未予採納，將機關失職全數轉
      嫁原告，被告對復查案件辦理時間掌握亦有失職，且查證
      不實草率作成決定，復以經復查程序而補徵行政救濟利息
      181,698元，惟機關失職應依國家賠償法對失職人員嚴懲
      ，而非將所有失職全數轉嫁原告。原告既依程序繳納遺產
      稅，且已逾時效，被告應撤銷95年6月l日（案號：Ｚ00000
      00000000）補徵稅額案及行政救濟利息，方符行政程序法
      精神。
（二）被繼承人吳桐煥死亡後，因其為後龍鎮知名人士，經原告
      家屬開會決定基於子女之尊敬，將存款全部用於喪葬費及
      土地處理費等費用，並無剩餘存款，且不動產全部移轉被
      繼承人之孫，而為辦理隔代繼承，須多繳52,230元印花稅
      。被繼承人雖遺有存款計4,742,993元，加上其子乙○○
      等提供600,000元合計5,342,993元，其相關支領資金全部
      用於喪葬費及土地處理費等費用。且因被繼承人之子係商
      請被繼承人胞姊協助處理喪葬事宜，被告於95年6月1日更
      正核定遺產稅，事隔被繼承人逝世近4年，且其胞姐亦於9
      4年8月間死亡，經訪查處理之喪葬公司亦因景氣不佳而倒
      閉多年，原告僅能就6年前手記事簿記載當時支出費用為5
      ,446,575元，不足部分為103,582元由訴外人乙○○支付
      ，並向乙○○之兄弟說明資金支用情形，目前已無現金存
      款，無法以現金繳納因更正核定之遺產稅，又因分家，原
      告法定代理人乙○○僅得以原告所有之系爭土地抵繳被繼
      承人因更正核定之遺產稅，並請按順序以當年公告地價計
      算，所剩則以現金歸還原告。
（三）原告已分別於97年10月22日及同年11月20日向被告申請以
      系爭土地抵繳遺產稅，而原告早於92年8月26日經被告函
      復原告已完成遺產稅繳納，且當時以現金繳納，被告於歷
      經3年無任何理由竟請原告補繳因更正核定之遺產稅，惟
      被繼承人所遺現金全部用於其喪葬費及土地處理費等費用
      ，亦有乙○○之母吳陳錦雀可證，因避免睹物思人，未留
      存收據等證物，惟原告已提出相關支領資金流向及無法以
      現金繳納之事證，且事隔4年，人事已非之因素非原告所
      造成，原告誠意向被告申請以系爭土地抵繳遺產稅，冀將
      該等土地成為國有地，有利苗栗縣後龍地區開發。
（四）為此，原告依據行政訴訟法第5條第2項規定提起本件訴訟
      ，並聲明求為判決：
    1.訴願決定及原處分均撤銷。
    2.被告應就原告97年10月22日之申請事件，作成原告應補繳
      因被繼承人吳桐煥更正核定之遺產稅4,536,241元及行政
      救濟利息181,298 元，合計4,717,939 元，得以繼承系爭
      土地抵繳之行政處分。
    3.訴訟費用由被告負擔。
三、被告則以：
（一）按「遺產稅或贈與稅應納稅額在三十萬元以上，納稅義務
      人確有困難，不能一次繳納現金時，得於前項規定納稅期
      限內，向該管稽徵機關申請，分十二期以內繳納；每期間
      隔以不超過二個月為限，並准以課徵標的物或其他易於變
      價或保管之實物一次抵繳。」為行為時遺產及贈與稅法第
      30條第2項所明定。次按「主旨：納稅義務人申請實物抵
      繳時，如何適用遺產及贈與稅法第三十條第二項規定疑義
      乙案。說明：二、……準此，遺產稅或贈與稅本應以現金
      繳納，必須繳納現金確有困難，始得以實物抵繳，此參諸
      司法院大法官會議釋字第343號解釋甚明。上揭條文准以
      實物抵繳之目的，在彌補現金繳納之不足，因此，申請實
      物抵繳，應以現金不足繳稅部分為範圍，被繼承人遺留之
      財產，如包含現金、銀行存款及其他實物，而納稅義務人
      又無法提出其他事證，證明其確無法以該等現金、銀行存
      款繳納時，應就現金及銀行存款不足繳稅部分，准予實物
      抵繳。」為財政部89年7月15日臺財稅第0000000000號函
      所明釋。
（二）原告之祖父吳桐煥於91年7月6日死亡，前經被告核定遺產
      稅27,739元，繳納期限至92年11月25日，原告業已繳納完
      竣。嗣被告另案核增遺產稅4,554,996元，繳納期限至95
      年9月10日，原告對稅額不服，申經復查決定變更本稅為4
      ,536,241元，行政救濟加計利息181,698元，展延繳納期
      限至97年10月25日。原告仍表不服，提起訴願，遭決定駁
      回，目前繫由本院審理中。原告於97年10月22日向被告申
      請以系爭土地抵繳遺產稅，惟被繼承人吳桐煥遺有銀行存
      款計4,742,993元，經被告以97年10月28日財北國稅徵字
      第0970093864號函請原告提供無法以該銀行存款繳納稅款
      之事證，而依原告97年11月20日所提「被繼承人吳桐煥存
      款全部用在喪葬費及土地處理費的情形」明細表，支出共
      計5,446,575元，其中僅92年地價稅19,525元及委託代書
      費用150,800元分別有繳款書及領具書可供證明外，其餘
      費用皆無提供相關支付憑證，證明上開銀行存款無法用於
      繳稅，核不符合行為時遺產及贈與稅法第30條第2項及財
      政部89年7月15日臺財稅第0000000000號函釋規定，被告
      遂以原處分否准其抵繳之申請，並經訴願決定維持在案。
（三）依行為時遺產及贈與稅法第30條第2項規定，遺產稅或贈
      與稅本應以現金繳納，必須現金繳納確有困難，始得以實
      物抵繳，是以申請實物抵繳，是否符合上開要件及其實物
      是否適於抵繳，應由稅捐稽徵機關予以調查核定，觀諸司
      法院釋字第343號解釋意旨自明。又揆諸該條准以實物抵
      繳之目的，乃在彌補現金繳納之不足，基此，申請實物抵
      繳應以現金不足繳稅部分為範圍。參照最高行政法院（89
      年7月1日改制前為行政法院）36年判字第16號判例：「當
      事人主張事實，須負舉證責任，倘其所提出之證據，不足
      為主張事實之證明，自不能認其主張之事實為真實。」意
      旨，被繼承人吳桐煥遺有銀行存款計4,742,993元，原告
      稱無法以該存款繳稅，自應由原告負舉證責任，善盡其協
      力義務提供相關證據以供調查，惟其未能提示確切證明，
      以證明無法以該存款繳納遺產稅，自難認其主張為真實，
      而得以實物抵繳，故被告否准原告以繼承系爭土地抵繳被
      繼承人遺產稅，並無違誤。至於原告起訴狀所附收據僅能
      證明被繼承人子女乙○○、吳運財、吳運進有提出其他費
      用支付被繼承人喪葬費用及處理土地處理事宜，惟對被繼
      承人所遺留存款4,742,993元是否已全數用於處理被繼承
      人喪葬費用、土地移轉登記事宜則無法證明。
（四）綜上所述，原處分及訴願決定均無違誤等語，資為抗辯，
      並聲明求為判決駁回原告之訴，訴訟費用由原告負擔。
四、上開事實概要欄所述之事實，除後列之爭點事項外，其餘為
    兩造所不爭執，並有原處分書、原告97年11月20日申請書、
    「被繼承人吳桐煥存款全部用在喪葬費及土地處理費的情形
    」明細表、苗栗縣稅捐稽徵處總處92年地價稅繳款書、代書
    鍾啟明代辦登記費用明細及領具書、被告97年10月28日財北
    國稅徵字第0970093864號函、原告97年10月22日遺產稅實物
    抵繳申請書、實物抵繳附件（一）- 全部財產清單（即系爭
    土地之所在名稱、數量、應有部分、核定價額之明細）、實
    物抵繳附件（二）- 不動產財產清單【即系爭土地之地目、
    核定面積、應有部分、抵繳面積；抵繳應有部分、每平方公
    尺核定抵繳（同課繳遺產稅）單價、抵繳價額之明細】、遺
    產稅核定通知書、苗票縣政府97年10月23日府農農字第0970
    155407號函、後龍鎮公所97年12月25日97後鎮民字第17707
    號通知書、臺灣省苗栗縣私有耕地租約、被告98年2 月18日
    財北國稅徵字第0980212516號函、被告97年10月31日財北國
    稅法二字第0970250377號函、苗票縣政府98年1 月12日府農
    農字第0980004184號函、苗票縣後龍鎮公所98年1 月17日後
    鎮農字第0980000634號函、財政部98年3 月25日臺財訴字第
    09813506610 號函、戶籍謄本、原告98年3 月30日函及掛號
    附回執、被告98年3 月19日財北國稅徵字第0980213646號函
    、原告98年4 月28日函、收據（91年7 月8 日、91年7 月10
    日、91年7 月11日、93年6 月30日）等件附於原處分卷、訴
    願卷及本院卷可稽，為可確認之事實。
五、歸納兩造上述之主張，本件爭執之重點在於：被繼承人吳桐
    煥遺有銀行存款計4,742,993 元，是否均已全部用在喪葬費
    及土地處理費用？原告申請以系爭土地抵繳遺產稅，是否須
    符合遺產及贈與稅法第30條第2項 所定「現金繳納有困難」
    之要件？原處分有無違誤？茲分述如下：
（一）按「遺產稅未繳清前，不得分割遺產、交付遺贈或辦理遺
      轉登記。」、「遺產稅或贈與稅應納稅額在30萬元以上，
      納稅義務人確有困難，不能一次繳納現金時，得於前項規
      定納稅期限內，向該管稽徵機關申請，分12期以內繳納；
      ……並准以課徵標的物或其他易於變價或保管之實物一次
      抵繳」，為遺產及贈與稅法第8 條第1 項前段及第30條第
      2 項所分別明定。準此，關於申請抵繳稅款之規定，析其
      要件為：（一）應納稅額在30萬元以上；( 二) 納稅義務
      人確有困難不能一次繳納現金；( 三) 提供合於規定之抵
      繳客體。納稅義務人自應提出申請表明其要件及指明合於
      抵繳規定之實物。次按「遺產及贈與稅法第30條第2 項規
      定……；準此，遺產稅或贈與稅本應以現金繳納，必須現
      金繳納確有困難，始得以實物抵繳，此參諸司法院大法官
      會議釋字第343 號解釋甚明。上揭條文准以實物抵繳之目
      的，在彌補現金繳納不足，因此，申請實物抵繳，應以現
      金不足繳稅部分為範圍，被繼承人遺留之財產，如包括現
      金、銀行存款及其他實物，而納稅義務人又無法提出其他
      事證，證明其確無法以該等現金、銀行存款繳納時，應就
      現金及銀行存款不足繳稅部分，准予實物抵繳。」及「…
      …說明：二、依遺產及贈與稅法第30條第2 項規定，申請
      實物抵繳，需應納稅額在30萬以上且現金繳納有困難，目
      前稽徵機關於處理此類申請案件，原則上以被繼承人是否
      遺有現金或銀行存款，作為審酌納稅義務人有無繳現困難
      之參考；如被繼承人遺有現金或銀行存款，而納稅義務人
      又無法提出其他事證，證明其確無法以之繳現時，即難認
      有符合首揭法條所稱繳現困難情事……」，分別經財政部
      89年7 月15日台財稅第0000000000號及89年1月18日台財
      稅第0890450617 號函釋在案，核屬財政部基於主管權責
      ，就法令執行層面所為之解釋，與法律之本旨並無違誤，
      自得予以援用。因此，如遺產中留有現金或可以立即兌現
      為現金之財產者，原則上在可兌現之現金範圍內，即無繳
      納現金之困難可言，自應以此等現金優先繳納遺產稅。除
      非遺產本身遺有須即刻清償之現金債務，而且不立即清償
      ，將會導致原有債務擴增，始能認為有不能以現金繳納遺
      產稅之情形。
（二）次按司法院釋字第343 號解釋前段明揭：「依遺產及贈與
      稅法第30條第2 項規定，遺產稅本應以現金繳納，必須現
      金繳納確有困難時，始得以實物抵繳。是以申請以實物抵
      繳，是否符合上開要件及其實物是否適於抵繳，自應由稅
      捐稽徵機關予以調查核定。……」其理由書進一步闡釋：
      「遺產及贈與稅法第30條第2 項之規定，明示遺產稅本應
      以現金繳納確有困難，始得以實物抵繳。是以實物抵繳，
      既有現金繳納確有困難之前提要件，稅捐稽徵機關就此前
      提要件是否具備，及其實物是否適於抵繳，自應予以調查
      核定，而非謂納稅義務人不論在何種情形下不論在何種情
      形下，均得指定任何實物以供抵繳。……」故遺產稅之繳
      納，原則上應以現金為之，除非符合遺產及贈與稅法第30
      條第2 項規定之現金繳納確有困難等要件時，始得以實物
      抵繳。
（三）經查：本件原告之祖父吳桐煥於91年7 月6 日死亡，經被
      告核定遺產稅27,739元，繳納期限至92年11月25日，原告
      業已繳納完竣。嗣被告另案核增遺產稅4,554,996 元，原
      告對稅額不服，申經復查決定變更遺產稅為4,536,241 元
      ，另加計行政救濟利息181,698 元，原告仍表不服，循序
      提起行政救濟。嗣原告於97年10月22日申請以繼承系爭45
      筆土地（已辦竣繼承登記）抵繳應納遺產稅。經被告查得
      被繼承人吳桐煥遺有銀行存款計4,742,993 元，尚大於核
      定之遺產稅，應無繳納困難情事，乃以97年10月28日以財
      北國稅徵字第0970093864號函請原告檢附無法以前揭被繼
      承人所遺留之存款繳納遺產稅之事證以憑審核。原告於97
      年11月20日列表說明存款全部用在喪葬費及土地處理費等
      費用，惟未提供相關支付憑證以證明前開銀行存款無法用
      於繳納遺產稅，被告以原處分否准原告實物抵繳之申請，
      揆諸前揭說明，並無違誤。
（四）原告主張：被繼人吳桐煥於91年7 月6 日死亡，被告原核
      定遺產稅本稅27,739元業已以現金繳納完竣，嗣被告於95
      年6 月1 日始更正核定補徵遺產稅，已事隔被繼承人吳桐
      煥死亡將近4 年，人事已非，又協助處理相關喪葬事宜之
      被繼承人吳桐煥的大姐於94年8 月間已死亡，經訪查處理
      喪葬公司因這幾年景氣不好，公司財務出問題已倒閉多年
      無法尋獲，原告只能就6 年前手記事簿記載當時支出費用
      提供作為資金流向，目前已無現金存款，無法以該等現金
      繳納因更正核定之遺產稅云云。惟查：本件原告於於97年
      10月22日申請以繼承系爭45筆土地（已辦竣繼承登記）抵
      繳被繼承人吳桐煥（91年7月6日死亡）遺產稅4,536,241
      元及行政救濟加計利息181,698 元，揆諸前揭說明，自應
      提供本件被繼承人所遺留存款4,742,993 元，已經全數用
      於處理被繼承人吳桐煥喪葬費用及土地過戶等事實，即無
      法以遺產中銀行存款4,742,993 元用於繳稅之事證供審酌
      ，惟原告所提示「被繼承人吳桐煥存款全部用在喪葬費及
      土地處理費的情形」明細表，支出共計5,446,575 元（見
      原處分卷第5 頁至第7 頁），其中僅92年地價稅19, 525
      元及委託代書費用150,800 元分別有繳款書及領具書可供
      證明外（見原處分卷第8 頁至第12頁，其餘費用皆無提供
      具體支出憑證供審酌；又原告於起訴時，提出收據影本4
      紙，欲證明上開事實，惟該等收據僅能證明被繼承人吳桐
      煥子女乙○○、吳運財、吳運進提出其他的費用來支付被
      繼承人吳桐煥喪葬費用及處理土地處理事宜，然仍無法證
      明本件被繼承人所遺留存款4,742,993 元，是否已經全數
      用於處理被繼承人吳桐煥喪葬費用及土地過戶事宜。另按
      「當事人主張事實，須負舉證責任，倘其所提出之證據，
      不足為主張事實之證明，自不能認其主張之事實為真實。
      」最高行政法院（89年7 月1 日改制前為行政法院）36
      年判字第16號判例可資參照，原告就本件被繼承人所遺留
      存款4,742,993 元，已經全數用於處理被繼承人吳桐煥喪
      葬費用及土地過戶等事實，即無法以遺產中銀行存款4,74
      2,993 元用於繳稅之事實，既無法提供具體事證，故與遺
      產及贈與稅法第30條第2 項規定及司法院釋字第343 號解
      釋意旨未合，則被告以原處分否准原告實物抵繳之申請，
      並無不合。足見原告之主張，不足採信。
六、綜上所述，原告主張各節，均無可採，本件被告所為原處分
    ，並無違誤，訴願決定予以維持，亦無不合。原告仍執前詞
    ，訴請撤銷，為無理由，應予駁回。
七、本件事證已臻明確，兩造其餘攻擊防禦方法均與本件判決結
    果不生影響，故不逐一論述，併此敘明。
據上論結，本件原告之訴為無理由，爰依行政訴訟法第98條第1
項前段，判決如主文。
中    華    民    國    98   年    8     月     20    日
            臺北高等行政法院第一庭
                            審判長法  官  王立杰
                                  法  官  劉錫賢
                                  法  官  許麗華
上為正本係照原本作成。
如不服本判決，應於送達後20日內，向本院提出上訴狀並表明上
訴理由，如於本判決宣示後送達前提起上訴者，應於判決送達後
20日內補提上訴理由書（須按他造人數附繕本）。
中    華    民    國    98   年    8     月     21    日
                                  書記官  蘇婉婷


司法院資訊處製作；財團法人民間司法改革基金會備份。
